臺灣高等法院刑事判決
109年度交上易字第364號
上  訴  人  
即  被  告  賴玉珊


選任辯護人  林鈺雄律師
            劉哲睿律師
上列上訴人因過失傷害案件，不服臺灣新竹地方法院108年度交
易字第50號，中華民國109年9月11日第一審判決（起訴案號：臺
灣新竹地方檢察署107年度偵字第8402號），提起上訴，本院判
決如下：
    主  文
上訴駁回。
    事  實
一、賴玉珊於民國107年1月3日上午某時，駕駛車牌號碼0000-00
    號自用小客車（下稱上開自小客車），沿新竹市東區光復路
    2段中間車道由東往西方向行駛，而於同日上午9時17分許，
    接近該路段與金城一路口交岔路口時，適同向右後方有救護
    車沿同路段外側車道執行勤務行駛而來，其本應注意車前狀
    況及兩車並行之間隔，並隨時採取必要之安全措施，而依當
    時天候晴、日間有自然光線、柏油路面乾燥、無缺陷、無障
    礙物、視距良好，並無不能注意之情事，竟疏未注意及此，
    貿然前行，追撞同車道右前方由鄭楊秀琴所騎乘車牌號碼00
    0-000號之輕型機車（下稱上開機車），致鄭楊秀琴人車倒
    地，因而受有右側遠端橈骨粉碎性骨折、右臉、右膝鈍挫傷
    、右側腕部正中神經損傷、右髕骨半脫位、右膝關節炎等傷
    害。嗣經警據報前往現場處理時，賴玉珊於車禍發生後在場
    等候，並在未為有偵查職權之公務員發覺犯罪前，主動向到
    場處理之員警即新竹市警察局交通警察隊警員王振宇坦承為
    肇事人，而自首接受裁判。
二、案經鄭楊秀琴訴由新竹市警察局第二分局報告臺灣新竹地方
    檢察署檢察官偵查起訴。
    理  由
壹、證據能力之認定部分：　
　　按刑事訴訟法第159 條之5 立法意旨，在於確認當事人對於
    傳聞證據有處分權，得放棄反對詰問權，同意或擬制同意傳
    聞證據可作為證據，屬於證據傳聞性之解除行為，如法院認
    為適當，不論該傳聞證據是否具備刑事訴訟法第159 條之1
    至第159 條之4 所定情形，均容許作為證據，不以未具備刑
    事訴訟法第159 條之1 至第159 條之4 所定情形為前提。此
    揆諸「若當事人於審判程序表明同意該等傳聞證據可作為證
    據，基於證據資料愈豐富，愈有助於真實發見之理念，此時
    ，法院自可承認該傳聞證據之證據能力」立法意旨，係採擴
    大適用之立場。蓋不論是否第159 條之1 至第159 條之4 所
    定情形，抑當事人之同意，均係傳聞之例外，俱得為證據，
    僅因我國尚非採澈底之當事人進行主義，故而附加「適當性
    」之限制而已，可知其適用並不以「不符前四條之規定」為
    要件（最高法院104 年度第3 次刑事庭會議決議參照）。經
    查，本件以下所引用之供述或非供述證據，因檢察官、被告
    賴玉珊及被告之選任辯護人已於本院準備程序就證據能力均
    表示沒意見（見本院卷第46至49頁），且迄至言詞辯論終結
    前均未聲明異議，而本院審酌上開供述或非供述等證據資料
    製作時之情況，無不當取供及證明力明顯過低之瑕疵，認以
    之作為證據應屬適當，揆諸前開規定，本院認前揭證據資料
    有證據能力，合先說明。　
貳、認定被告犯罪事實所憑之證據及理由：　　
一、訊據被告固坦認於上開時、地，伊駕駛上開自小客車與告訴
    人鄭楊秀琴所騎乘上開機車發生車禍等情，惟矢口否認有何
    過失傷害犯行，被告及其選任辯護人分別執以下列情詞置辯
    ：
（一）被告辯稱：案發當時伊並沒有看到告訴人，也沒有發現伊
      有碰撞告訴人，是告訴人騎機車左偏來擦撞到伊的車云云
      。
（二）辯護意旨辯以：
（１）本件依車損狀況，即告訴人之上開機車受損處在左後側板
      ，被告之上開自小客車受損處在右前車頭側、告訴人偵查
      中之指述稱其聽到救護車聲音，要讓救護車過等語，及原
      審勘驗畫面截圖顯示告訴人之上開機車車頭有左偏，故不
      能排除告訴人係為閃避右後方之救護車，向左偏駛，而擦
      撞被告所駕駛之上開自小客車。
（２）依原審勘驗畫面顯示兩車在碰撞前除前後有一段距離外，
      左右亦有相當間隔，且依國立澎湖科技大學鑑定報告所載
      ，被告當時車速為每小時25公里，告訴人之車速為每小時
      20公里，故兩車在碰撞前，被告係以緩慢速度接近告訴人
      機車，若兩車均依碰撞前之路徑行進，沒有偏離，顯然不
      會發生碰撞，故不能排除告訴人係為閃避右後方之救護車
      ，向左偏駛而擦撞被告所駕駛之上開自小客車，而被告基
      於信賴原則，相信告訴人騎乘機車會依循相同路徑前進，
      詎告訴人突然左偏而擦撞被告之上開自小客車右前車頭，
      此顯屬猝不及防之狀況，而無從加以避免，被告自無違反
      注意義務之過失。
（３）國立澎湖科技大學鑑定報告認為被告於本件可認知反應之
      時間高達3.176秒，其認定的基礎前提是被告已經看到告
      訴人的機車到本件事故發生的時間認為有3.176秒，但認
      知反應時間應該是危險發生當時到危險發生這段時間，作
      為反應認知的基礎，國立澎湖科技大學鑑定報告的認定標
      準顯然有所錯誤。
（４）本件尚有合理懷疑存在而未達於確信之程度，基於罪證有
      疑利於被告原則，應為有利被告之認定，請為被告無罪之
      諭知。
二、然查：
（一）被告於107年1月3日上午某時，駕駛上開自小客車，沿新
      竹市東區光復路2段中間車道由東往西方向行駛，而於同
      日上午9時17分許，行經接近該路段與金城一路口交岔路
      口時，適同向右後方有救護車沿同路段外側車道執行勤務
      行駛而來，其駕駛上開自小客車之車頭右前方與告訴人所
      騎乘之上開機車左後方發生碰撞，告訴人因而人、車倒地
      ，受有傷害等情，業據被告於原審、本院審理時供承在卷
      （見原審法院108年度交易字50號卷【下稱原審卷】第57
      至58頁；本院卷第81頁），並核與告訴人於警詢、偵查及
      原審、本院審理時所指述之情節一致（見107年度偵字第8
      402號卷【下稱偵卷】第5至6頁、第8頁、第39至40頁；原
      審卷第58頁、第59頁、第98頁；本院卷第50頁），復有道
      路交通事故現場圖、道路交通事故調查報告表（一）（二
      ）各1份；原審109年8月26日勘驗筆錄1份；車輛詳細資料
      報表2份；新竹馬偕紀念醫院普通診斷證明書2份；國立臺
      灣大學醫學院附設醫院總院區診斷證明書2份，及現場、
      車損照片10張在卷可稽（見偵卷第9至12頁、第22至23頁
      、第27至29頁、第46至48頁、第66頁；原審卷第246至247
      頁）在卷可稽，是此部分事實，堪以認定。
（二）告訴人於107年1月3日車禍發生後在現場接受到場處理員
      警詢問時即指稱：伊騎機車沿光復路2段中間車道往西行
      駛，被告開車沿光復路2段中間車道往西撞伊左後方，兩
      車撞擊位置是伊的車尾跟被告車子的右前車頭等語（見偵
      卷第8頁），復於107年6月18日警詢時指稱：伊騎乘輕型
      機車沿光復路2段中間車道東往西直行，被告駕駛自用小
      客車沿光復路2段中間車道東往西行駛在伊後方，對方從
      後方追撞伊車尾。伊後車尾與對方車頭發生碰撞，伊車禍
      前都沒有看到對方，所以無法反應等語（見偵卷第5頁反
      面至第6頁），而於偵查中亦指稱：伊聽到救護車聲音，
      當時綠燈要起步，要讓救護車過，被告是從伊後方撞上伊
      等語明確（見偵卷第39頁）。觀諸告訴人前揭指述內容，
      告訴人自本件車禍發生之初於現場接受警詢，至之後於警
      詢、偵查中所為之證詞，均就其於案發時係騎乘上開機車
      行駛於中間車道，遭同向亦行駛於中間車道之被告所駕駛
      車輛自後方撞擊之情節，為明確且一致之陳述。復佐以原
      審當庭勘驗現場監視器錄影光碟之結果，其中可見被告車
      輛行駛於中間車道，告訴人之機車行駛於被告車輛右前方
      ，兩車前後之間尚有一段距離，隨著兩車繼續向前行駛，
      兩車間的前後距離逐漸縮小，之後在路口停止線前之機車
      停等區，被告駕駛之車輛右前車頭與告訴人所騎乘之機車
      車尾甚為接近，隨後發生碰撞等情，有原審109年8月26日
      勘驗筆錄在卷足憑（見原審卷第246頁），堪認告訴人上
      開所述其係遭被告車輛從後方追撞等語，尚非子虛無憑。
（三）又原審囑託國立澎湖科技大學就本案肇事原因進行鑑定，
      經該校採用影像套疊之方法，先找出有明顯中間車道之左
      、右車道線之影像，描繪出其左、右車道線之痕跡，再將
      左、右車道線之痕跡套疊至其他影像，據此比對出告訴人
      駕駛機車之行進軌跡落在中間車道等情，亦有國立澎湖科
      技大學以108年11月8日澎科大行物第0000000000號函送之
      賴玉珊、鄭楊秀琴交通事故案鑑定意見書【下稱國立澎湖
      科技大學交通事故鑑定意見書】1份（詳見鑑定意見書第1
      6至19頁）附卷可考，足見案發當時告訴人所騎乘上開機
      車確實行駛於中間車道上，是益徵告訴人上開指述情節符
      實可採，而告訴人騎乘之上開機車與被告駕駛之上開自小
      客車均行駛於同一車道上即中間車道，且告訴人之上開機
      車為前車，被告所駕駛之上開自小客車為後車等情，亦堪
      認定。
（四）按汽車行駛時，駕駛人應注意車前狀況及兩車並行之間隔
      ，並隨時採取必要之安全措施，道路交通安全規則第94條
      第3項定有明文。查被告為前揭駕駛行為時，係考領有合
      格汽車駕駛執照之人，有證號查詢汽車駕駛人資料1份在
      卷可參（見偵卷第20頁），對上開規定自無不知之理，
　　　而被告於前揭時間，駕駛上開自小客車，行經接近該路段
      與金城一路口交岔路口時，本應注意車前狀況及兩車並行
      之間隔，並隨時採取必要之安全措施，而當時天候晴、日
      間有自然光線、柏油路面乾燥、無缺陷、無障礙物、視距
      良好，並無不能注意之情事，有上開道路交通事故調查報
      告表（一）在卷足憑，然觀以原審當庭勘驗現場監視器錄
      影光碟之結果，自錄影時間9時1分35秒起，即可見告訴人
      機車行駛於被告車輛右前方，直至9時1分39秒兩車發生碰
      撞之間，兩車均同向直行，有上開原審勘驗筆錄在卷可憑
　　　（見原審卷第246頁），而該路段筆直，自被告車輛位置
      之視線所及，自應可清楚看到告訴人騎駛上開機車在前，
　　　且參酌國立澎湖科技大學交通事故鑑定意見書（詳鑑定意
      見書第10至12頁），略以：告訴人機車於9時1分35.99秒
      時行駛於中間車道，位於被告車輛之右前方，依被告當時
      車輛行駛速率推算，其視野角度約為105至115度，能見距
      離至少有50公尺，如其有注意前方路況，應可看見右前方
      之告訴人機車，又直至兩車於9時1分39.166秒發生擦撞時
      ，被告至少有可行之認知反應時間3.176秒，而一般白天
      行駛之駕駛人對於非預期之一般道路危險狀況，所需的認
      知反應時間約為1至1.6秒，故被告應已有足夠之時間採取
      有效之反應措施等語，足見依當時客觀之情狀，被告本應
      可注意到告訴人騎乘上開機車在其同一車道之右方前，且
      亦有充分認知反應時間為有效反應措施。況被告於警詢、
      偵查及原審、本院審理時均自承：車禍前伊沒有看到對方
      ，直到聽到碰撞聲才發現告訴人的機車（見偵卷第3頁反
      面、第39頁反面；原審卷第57至58頁、第245頁；本院卷
      第81頁）。稽此，案發當時被告疏未注意車前狀況，
　　　，並隨時採取必要安全措施，因而自後方追撞同一車道右
      前方之告訴人上開機車而肇事，被告自有過失，而被告上
      開所辯告訴人騎機車左偏來擦撞到伊的車云云，核與前揭
      各項事證有間，難認可取。
（五）本件經交通部公路總局新竹區監理所竹苗區車輛行車事故
      鑑定會鑑定，鑑定意見認「一、賴玉珊駕駛自用小客車，
      行近號誌管制路口聞救護車自後方駛至，未充分注意車前
      狀況撞擊前車，為肇事原因。二、鄭楊秀琴駕駛普通輕型
      機車，行近號誌管制路口聞救護車自後方駛至，被後方駛
      至之車輛撞擊，無肇事因素。」，有交通部公路總局新竹
      區監理所竹苗區車輛行車事故鑑定會鑑定意見書1 份附卷
      可憑（見偵卷第70至71頁）。而於原審審理期間，再送請
      國立澎湖科技大學進行肇事原因之鑑定，鑑定結果認「本
      案肇事責任之歸屬認應維持竹苗區車輛行車事故鑑定委員
      會之意見如下：1、賴玉珊駕駛自用小客車，行近號誌管
      制路口聞救護車自後方駛至，未充分注意車前狀況撞擊前
      車，為肇事原因。2、鄭楊秀琴駕駛普通輕型機車，行近
      號誌管制路口聞救護車自後方駛至，被後方駛至之車輛撞
      擊，無肇事因素。」，亦有國立澎湖科技大學交通事故鑑
      定意見書1 份在卷可考，均足資佐證本院所認前開被告之
      過失情節。
（六）再者，告訴人係因本件車禍受有右側遠端橈骨粉碎性骨折
      、右臉、右膝鈍挫傷、右側腕部正中神經損傷、右髕骨半
      脫位、右膝關節炎等傷害，有上開診斷證明書在卷可佐，
      顯見被告之過失行為與告訴人受有上開傷害結果間，具有
      相當因果關係。
（七）辯護意旨固執憑前揭情詞置辯，惟以：
（１）案發當時告訴人騎乘上開機車行駛於被告所駕駛上開自小
      客車之右前方，且兩車均行駛於中間車道等情，業經本院
      依據卷內相關事證認定詳如前述，縱告訴人機車行駛之位
      置較偏近中間車道與外側車道間之車道線，而位於被告車
      輛右前方並非正前方，仍無礙被告係行駛於告訴人後方而
      與告訴人為同一車道之前後車輛之認定，則被告本負有應
      注意車前狀況，並與行駛在前之告訴人機車保持安全距離
      ，以隨時採取必要之安全措施之注意義務。況按汽車駕駛
      人對於防止危險發生之相關交通法令之規定，業已遵守，
      並盡相當之注意義務，以防止危險發生，始可信賴他人亦
      能遵守交通規則並盡同等注意義務。若因此而發生交通事
      故，方得以信賴原則為由免除過失責任（最高法院84年台
      上字第5360號判例意旨參照）。而本件被告於上開時、地
      ，駕駛上開自小客車疏未注意車前狀況，並隨時採取必要
      安全措施，因而自後方追撞同一車道右前方之告訴人上開
      機車而肇事等節，已詳如前述，則被告對於防止危險發生
      之相關交通法規，既未遵守，亦未盡相當之注意義務，以
      防止危險發生，自無從以信賴原則為由免除過失責任。且
      據前述，告訴人就本件事故之發生無肇事因素，職是，辯
      護意旨所辯告訴人突然左偏而擦撞被告之上開自小客車右
      前車頭，被告無從加以避免，基於信賴原則，被告自無違
      反注意義務之過失等語，並無可採。
（２）辯護意旨固辯以：本件依車損狀況等節，不能排除告訴人
      係為閃避右後方之救護車，向左偏駛，而擦撞被告所駕駛
      之上開自小客車等詞。惟告訴人機車既係行駛在中間車道
      偏右之位置，而位於被告車輛之右前方，如遭被告車輛自
      後方追撞，其碰撞位置本即可能在被告的右前車頭側以及
      告訴人機車車尾左後側，尚難徒憑兩車之碰撞位置即遽認
      有告訴人騎乘上開機車左偏而擦撞被告車輛之情，復依前
      揭各項卷內事證，尚無證據顯示告訴人在行駛過程中有左
      偏之情形。至辯護人雖於本院審理時引用原審109年8月26
      日勘驗截圖（見原審卷第255頁、第257頁），辯稱：依該
      放大截圖明顯可看出，告訴人所騎乘之機車車頭有左偏，
      隨後兩車即發生碰撞，原審未將上開有利被告之勘驗結果
      記明筆錄等語（見本院卷第19頁），然觀以上開勘驗截圖
      ，並無法看出辯護人所辯告訴人騎乘之機車車頭有左偏一
      節，而辯護人於原審、本院審理時均辯稱：從放大截圖可
      看出，告訴人之機車車頭有左偏等語（見原審卷第247頁
      ；本院卷第19頁），並未明確指出依放大截圖如何證明其
      所辯上情，而僅屬辯護人個人意見，自非得以逕取。且參
      諸原審109年8月26日之勘驗結果及或上開鑑定報告，其中
      均未見有辯護意旨所辯上情。職是，辯護意旨此部分所辯
      情節，難認有據足取。
（３）況倘告訴人因讓道右側救護車經過，縱有無法自監視器畫
      面辨識而角度極小、略為向左偏駛之情形，然被告既為同
      一車道行駛在後之後車，且當時即聽聞救護車聲響，而知
      悉救護車行駛於右後方之外側車道，衡情當注意鄰近之車
      輛均可能為禮讓救護車而閃避偏駛，本應更加注意車前狀
      況，並減速慢行，與行駛在前之告訴人機車保持安全距離
      ，以便隨時採取必要之安全措施，而若被告於案發時有確
      實履行上開注意義務，縱告訴人有略為向左偏駛之情，於
      前揭當時客觀之情狀，被告仍有充分認知反應時間為有效
      反應措施，不致於自後方追撞告訴人，然其竟自始未注意
      行駛在前之告訴人機車，貿然前行撞擊告訴人，而其有
　　　未注意車前狀況並採取必要安全措施之過失甚明。
（４）再者，酌諸國立澎湖科技大學交通事故鑑定意見書，鑑定
      過程參考本案卷證資料，採事故重建之方法，以釐清事故
      發生過程及其原因，鑑定意見書內容並分別詳述車輛接近
      過程之推論（車速推估、撞擊點及碰撞地點分析、可行反
      應時間反析）、肇事過程分析、肇事原因分析等項，而鑑
      定人依據其專業知識，綜合判斷本件事故之肇事責任，無
      論鑑定過程、方法或論理，自形式上及實質上而言，均無
      瑕疵，堪認上開精神鑑定報告書之結論洵屬可採，是以辯
      護意旨依憑前詞指摘國立澎湖科技大學交通事故鑑定報告
　　　的認定標準顯然有所錯誤等語，要屬個人意見，而對上開
      鑑定意見所為說明及論斷再事爭執，自非得以逕採。
（５）據此，辯護意旨前揭所辯各節，均難認可採，亦無足逕執
      為有利被告認定之依憑。
三、綜上所述，被告及其辯護人前開所持之辯解，委無足取。本
    件事證明確，被告上揭犯行堪以認定，應依法論科。
參、新舊法比較：
　　按行為後法律有變更者，適用行為時之法律，但行為後之法
    律有利於行為人者，適用最有利之法律，刑法第2 條第1 項
    定有明文。被告行為後，刑法第284 條業於108 年5 月29日
    修正公布施行，修正前刑法第284 條第1 項、第2 項分別規
    定：「因過失傷害人者，處6 月以下有期徒刑、拘役或5 百
    元以下罰金，致重傷者，處1 年以下有期徒刑、拘役或5 百
    元以下罰金。」、「從事業務之人，因業務上之過失傷害人
    者，處1 年以下有期徒刑、拘役或1 千元以下罰金，致重傷
    者，處3 年以下有期徒刑、拘役或2 千元以下罰金。」修正
    後刑法第284 條則規定：「因過失傷害人者，處1 年以下有
    期徒刑、拘役或10萬元以下罰金；致重傷者，處3 年以下有
    期徒刑、拘役或30萬元以下罰金。」修正後刑法第284 條前
    段，將法定刑自「6 月以下有期徒刑、拘役或5 百元以下罰
    金」，提高為「1 年以下有期徒刑、拘役或10萬元以下罰金
    」，經比較新、舊法律，修正後刑法第284 條前段並無較有
    利於被告之情形，依刑法第2 條第1 項前段規定，自應適用
    被告行為時即108 年5 月29日修正前刑法第284 條第1 項前
    段之規定。
肆、論罪部分：
一、核被告所為，係犯修正前刑法第284 條第1 項前段之過失傷
    害罪。
二、又被告於過失傷害犯行未被發覺前，在事故現場等候，並於
    員警到場時處理時，當場承認為肇事人，而自願接受裁判，
    有新竹市警察局交通警察隊道路交通事故肇事人自首情形紀
    錄表1紙附卷足憑（見偵卷第29頁），應認符合自首之要件
    ，爰依刑法第62條前段之規定，減輕其刑。
伍、駁回上訴之理由：
一、原審經詳細調查及審理後，基於以上相同之認定，並審酌被
    告前無任何犯罪科刑之前案紀錄，此有本院被告前案紀錄表
    1紙在卷可憑，素行良好，其駕駛汽車本應謹慎注意遵守交
    通規則，竟一時疏忽致與告訴人騎乘之機車發生碰撞而肇事
    ，使告訴人受有傷害，實有不該，並考量被告行為後猶未能
    體認其所為於法有違，惟於原審調解程序、審理程序均表示
    願意賠償告訴人新臺幣（下同）50萬元，然因告訴人要求被
    告賠償130萬元，雙方就賠償金額認知差距過大，且告訴人
    嗣後表明不願和解致無法達成和解之犯後態度（詳如卷附調
    解回報單、原審審理程序筆錄，見原審卷第33、198頁），
    兼衡被告就本案車禍違反義務之程度、告訴人所受傷勢，暨
    被告自述大學畢業之智識程度，現尚未就業而無收入，未婚
    、無子女，與家人同住，無需其扶養之人之生活狀況（見原
    審卷第206、252頁）等一切情狀，量處有期徒刑3 月，並諭
    知如易科罰金，以1 千元折算1 日。經核原審上開認事用法
    ，均無違誤，量刑亦稱允恰。
二、被告固執前詞提起上訴，否認犯罪，指摘原審判決不當，惟
    按證據之取捨及證據證明力如何，均屬事實審法院得自由裁
    量、判斷之職權，苟其此項裁量、判斷，並不悖乎通常一般
    之人日常生活經驗之定則或論理法則，且於判決內論敘其何
    以作此判斷之心證理由者，即不得任意指摘其為違法（最高
    法院91年度台上字第2395號判決意旨參照）。原審參酌卷內
    各項供述、非供述證據相互勾稽，而為綜合判斷、取捨，據
    此認定本案犯罪事實，並於理由欄內詳為說明判斷依據與心
    證，且經本院就被告辯解無法採信之理由論述如前，被告上
    訴意旨猶憑前詞否認犯罪，要係對原判決已說明事項及屬原
    審採證認事職權之適法行使，持憑己見而為不同之評價，任
    意指摘原判決不當，尚非可採，其上訴並無理由，應予駁回
    。
據上論斷，應依刑事訴訟法第368 條，判決如主文。
本案經檢察官林李嘉提起公訴，檢察官侯千姬到庭執行職務。
中　　華　　民　　國　　110 　年　　1 　　月　　19　　日
                  刑事第十九庭審判長法  官  曾淑華
                                    法  官  陳文貴　
                                    法  官  王美玲
以上正本證明與原本無異。
不得上訴。
                                    書記官  李逸翔
中　　華　　民　　國　　110 　年　　1 　　月　　19　　日
附錄本案論罪科刑法條全文：
修正前刑法第284條
因過失傷害人者，處6月以下有期徒刑、拘役或5百元以下罰金，
致重傷者，處1年以下有期徒刑、拘役或5百元以下罰金。
從事業務之人，因業務上之過失傷害人者，處1年以下有期徒刑
、拘役或1千元以下罰金，致重傷者，處3年以下有期徒刑、拘役
或2千元以下罰金。